【裁判字號】    96,簡上,60
【裁判日期】    970625
【裁判案由】    返還借款
【裁判全文】
臺灣新竹地方法院民事判決              96年度簡上字第60號
上  訴  人  甲○○
訴訟代理人  張績寶律師
複 代理 人  白裕棋律師
被 上訴 人  乙○○
            丙○○
共      同
訴訟代理人  路春鴻律師
            陳慶禎律師
複 代理 人  吳寶秀
上列當事人間返還借款事件，上訴人對於民國96年6月25日本院
竹北簡易庭96年度竹北簡字第34號第一審簡易判決提起上訴，本
院於民國97年6月11日言詞辯論終結，判決如下：
    主  文
上訴駁回。
第二審訴訟費用由上訴人負擔。
    事  實
壹、上訴人方面：
一、聲明：
(一)、原判決不利於上訴人部分廢棄。
(二)、上廢棄部分，被上訴人乙○○應再返還上訴人新臺幣（下同
    ）16萬元，暨自民國95年12月14日起至清償日止，按年息百
    分之5計算之利息；被上訴人乙○○、丙○○應連帶返還上
    訴人54萬元，暨自原支付命令送達翌日起至清償日止，按年
    息百分之5計算之利息。
(三)、第一、二審訴訟費用均由被上訴人負擔。
二、陳述：除與原判決記載相同者，茲予引用外，補稱：
(一)、被上訴人乙○○於83年間，確曾陸續向上訴人借款94萬元，
    並簽發如附表所示之5紙支票作為擔保（其中編號2、3、5號
    支票及相關借款，由被上訴人丙○○基於連帶保證之意，於
    支票背面背書）。被上訴人乙○○於原審審理時，均不否認
    該5紙支票之真正，倘依被上訴人乙○○於原審所辯，其僅
    向上訴人借款34萬元，依一般經驗法則，被上訴人乙○○應
    僅會簽發面額34萬元之支票，豈會簽發如附表所示面額共94
    萬元之5紙支票？由此可見，被上訴人乙○○係向上訴人借
    款94萬元，非僅34萬元。
(二)、被上訴人乙○○辯稱已於95年8月22日清償10萬元，然此部
    分實係用以清償另筆40萬元借款之一部分（擔保之票據已為
    被上訴人乙○○取回），而與系爭5紙支票所擔保之94萬元
    債務無關。查上訴人曾於95年10月23日以桃園南門郵局第19
    35號存證信函催告被上訴人還款，當時兩造尚未進行訴訟，
    理無刻意於存證信函中造假之可能，而該存證信函早已載明
    系爭債務金額為94萬元，被上訴人於95年8月22日所清償之1
    0萬元倘係94萬元債務之一部分，上開存證信函中之債務金
    額應載為84萬元，而非94萬元。況被上訴人於收受上開存證
    信函後，全未異議主張已清償10萬元，益見被上訴人主張已
    清償之10萬元，實係清償另筆債務，與系爭94萬元債務無關
    。
(三)、被上訴人丙○○雖否認附表編號2、3、5號面額共54萬元之3
    紙支票之背書為其所簽，原審判決並以被上訴人丙○○當庭
    所寫「丙○○」筆跡字樣，與支票背書不相似為由，認背書
    非被上訴人丙○○所簽。惟系爭支票係於83年間簽發，距原
    審審理之96年間，已約13年，被上訴人丙○○之簽名筆跡，
    難謂無變更之可能。參諸目前法務部調查局或刑事警察局實
    務上於比對或鑑定筆跡時，多要求當事人提出與待鑑定字樣
    「同時期」之筆跡以供比對，原審判決竟憑被上訴人丙○○
    13年後之簽名，認定與13年前之背書筆跡不符，即謂系爭背
    書不實云云，容有違失，爰請求送請筆跡鑑定。
貳、被上訴人方面：
一、聲明：
(一)、上訴駁回。
(二)、第二審訴訟費用由上訴人負擔。
二、陳述：除與原判決記載相同者，茲予引用外，補稱：
(一)、上訴人須就本件請求係屬消費借貸之法律關係負舉證之責：
(1)、按稱消費借貸者，謂當事人一方移轉金錢或其他代替物之所
    有權於他方，而約定他方以種類、品質、數量相同之物返還
    之契約，民法第474條第1項定有明文。故當事人主張有金錢
    借貸關係存在者，須就借貸關係所須具備之特別要件即金錢
    之交付與借貸意思表示互相一致二者負舉證之責任。
(2)、次按交付票據之原因甚多，或為贈與、或為買賣、或為確保
    當事人間已存在之法律關係、或為消滅已存在之法律關係，
    非僅囿於金錢借貸一端，故除別有證據外，僅為票據之簽發
    、授受或轉讓，自不足以證明其原因事實。
(3)、查上訴人持有之系爭支票固係被上訴人乙○○所簽發，惟依
    上開說明，尚難據此認定兩造間就上開款項係成立消費借貸
    關係。
(二)、上訴人須就「．．．被上訴人乙○○所主張已清償10萬元，
    實係用以清償另筆債務，而與系爭94萬元債務無關。」之事
    實負舉證之責：
(1)、按認定事實應憑證據，至法院採為認定事實之證據，必於訟
    爭事實有相當之證明力者而後可，若一種事實得生推定證據
    之效力者，亦必於現行法規有根據，即為現行法規所明認者
    而後可，斷不能以單純論理為臆測之根據，而就訟爭事實為
    推定之判斷，最高法院18年上字第209號判例要旨參照。
(2)、次按私文書應由舉證人證其真正。但他造於其真正無爭執者
    ，不在此限；私文書經本人或其代理人簽名、蓋章或按指印
    或有法院或公證人之認證者，推定為真正，民事訴訟法第35
    7條及第358條第1項分別定有明文。
(3)、本件上訴人主張之上開存證信函，因係上訴人所製作，依上
    開法律規定固取得形式上證據力，惟參酌上開最高法院見解
    ，斷不能以上開存證信函之內容及上訴人單純之臆測，而認
    對於「被上訴人所主張已清償10萬元，係用以清償另筆債務
    」之待證事實具有實質上證據力。
(三)、上訴人須就被上訴人丙○○就本件請求須負連帶保證責任之
    事實另負舉證責任：
    上訴人上訴理由主張「．．．參諸目前法務部調查局或刑事
    警察局實務上於比對或鑑定筆跡時，多係要求當事人提出與
    待鑑定字樣『同時期』之筆跡，以供比對．．．」之見解固
    非無見，惟上訴人系以連帶保證之法律關係請求被上訴人丙
    ○○就54萬元部分負連帶給付責任，縱證實「丙○○」簽名
    為真正，亦僅涉及是否應負票據背書人責任之問題，與上訴
    人所主張被上訴人丙○○須就消費借貸債務負連帶保證責任
    之待證事實毫無關連，故就上開「丙○○」簽名筆跡，實無
    再行調查之必要。
    理  由
壹、程序部分：
    按不合於民事訴訟法第427條第1、2項規定之訴訟，得以當
    事人之合意，適用簡易程序，其合意應以文書證之，民事訴
    訟法第427條第3項定有明文。查上訴人起訴請求被上訴人返
    還借款，其訴訟標的金額經核定為94萬元，本不屬於民事訴
    訟法第427條第1項及第2項所規定之訴訟，惟兩造於原審審
    理時均同意適用簡易程序，並於言詞辯論筆錄上簽名（見原
    審卷宗第22頁），是依上開法條規定，應認當事人已合意適
    用簡易程序，原審依簡易訴訟程序為審理，並無違誤，合先
    敘明。
貳、實體部分：
一、上訴人起訴主張：被上訴人乙○○邀同被上訴人丙○○為其
    連帶保證人，於83年間先後簽發如附表所示面額共計94萬元
    之支票5紙，向上訴人借貸金錢使用，其中如附表編號2、3
    、5所示面額共54萬元之支票並由被上訴人丙○○背書保證
    。嗣屆期因被上訴人一再懇求延緩提示及延借使用，並保證
    將儘速償還債務，上訴人不疑有他，惟事後屢為催討，被上
    訴人均未償還且置之不理，經上訴人於95年10月23日以桃園
    南門郵局第1935號存證信函催告，被上訴人收悉迄今亦置若
    罔聞，為此請求被上訴人返還借款等語。
二、被上訴人之答辯：
(一)、被上訴人乙○○部分：如附表所示之5紙支票是其拿去向上
    訴人借錢，第1張票20萬元是5月借的，每月付6千元。83年6
    月30日14萬元這張是另外跟上訴人借的。5月份借的錢沒還
    ，上訴人要求再開票，並稱票已經撕掉，所以開票時疏未向
    上訴人拿回支票。其於5、6、7、8月間只有1筆20萬元借款
    ，並未拿到其餘60萬元之現金，否則先前積欠的錢沒還，上
    訴人怎可能每月再出借20萬元，故上訴人指訴之借款金額並
    不實在。又其向上訴人借的款項已全部清償，最後係於95年
    10月間還了10萬元。另如附表編號2、3、5所示支票上背書
    是其在上訴人家中簽的，因上訴人要其配偶即被上訴人丙○
    ○的名字，其未經被上訴人丙○○之授權而簽署，是上訴人
    所陳保證關係之存在與否更待斟酌。至其向上訴人另借得之
    40萬元如果沒有還清，上訴人不會返還票據等語。
(二)、被上訴人丙○○部分：被上訴人乙○○只欠上訴人20萬元，
    因被上訴人乙○○欠上訴人的錢到期未還，上訴人說票遺失
    ，所以另外再拿1張票給上訴人，被上訴人乙○○沒有欠上
    訴人那麼多錢，且被上訴人乙○○所積欠之債務亦已清償，
    否則83年的錢沒還，何以87年仍借？又為何以存證信函催討
    87年的錢？另其不知道被上訴人乙○○向上訴人借錢，被上
    訴人乙○○亦未告知，並未在如附表編號2、3、5所示之支
    票上背書，上訴人所陳保證關係之存在與否，亦待斟酌。再
    上訴人未在一定時間內對背書人請求，無權對背書人行使追
    索權等語。
三、法院之判斷：
(一)、上訴人主張被上訴人乙○○邀同被上訴人丙○○為連帶保證
    人，於83年間陸續簽發如附表所示面額合計94萬元之5紙支
    票，向其借貸同額之金錢使用，被上訴人丙○○為此於如附
    表編號2、3、5所示之支票上背書等事實，業據提出支票5紙
    、存證信函、掛號郵件回執等件為證，被上訴人乙○○對其
    曾於83年5月及同年6月間，向上訴人分別借款20萬、14萬元
    及簽發如附表所示之5紙支票並不爭執，僅辯稱所積欠之34
    萬元已全部清償，未另向原告借得60萬元等語。被上訴人丙
    ○○則表示不知被上訴人乙○○向上訴人借錢之事，且否認
    有在如附表編號2、3、5所示之支票上背書。是本件爭點即
    為被上訴人乙○○除其所不爭執之34萬元借款外，是否另向
    上訴人借款60萬元，且已清償上訴人之數額為何？被上訴人
    丙○○是否為被上訴人乙○○上開借款之連帶保證人？
(二)、按稱消費借貸者，謂當事人一方移轉金錢或其他代替物之所
    有權於他方，而約定他方以種類、品質、數量相同之物返還
    之契約，民法第474條第1項定有明文。故貸與人應將金錢交
    付予借用人之事實負舉證之責。又請求履行債務之訴，原告
    就其所主張債權發生原因之事實，固有舉證之責任，若被告
    自認此項事實而主張該債權已因清償而消滅，則清償之事實
    ，應由被告負舉證責任，此觀民事訴訟法第277條之規定自
    明，最高法院28年上字第1920號判例要旨亦可參考。本件上
    訴人主張被上訴人乙○○曾於83年間向其借款94萬元，被上
    訴人乙○○就其於83年5月及同年6月間，分別向上訴人借款
    20萬元、14萬元，並簽發如附表編號1、3所示之支票交予上
    訴人部分，既經被上訴人乙○○自認在案（見原審卷宗第27
    頁），其餘60萬元借款部分則為被上訴人乙○○否認，被上
    訴人乙○○並另主張借貸之34萬元業已清償，依上開法條規
    定及判例要旨，自應由上訴人就貸與被上訴人乙○○60萬元
    之事實，負舉證責任，而被上訴人乙○○已清償上訴人之數
    額，則應由被上訴人乙○○負舉證責任。
(三)、查上訴人主張被上訴人乙○○另向其借款60萬元部分，固提
    出如附表編號2、4、5所示面額各20萬元之3紙支票及存證信
    函1份為證，然對於因借貸關係而交付60萬元予被上訴人乙
    ○○之事實，則未能提出其他具體事證以實其說。上訴人對
    此雖主張被上訴人乙○○既不否認如附表所示5紙支票之真
    正，依一般經驗法則，倘被上訴人乙○○僅向上訴人借款34
    萬元，豈會簽發面額共94萬元之系爭5紙支票？復未對催討
    款項之存證信函表示異議，足見被上訴人乙○○確係向上訴
    人借款94萬元云云，惟按民事訴訟法第282條固規定，法院
    得依已明瞭之事實，推定應證事實之真偽，惟其推定仍應本
    法院之自由心證，應用經驗法則而為之，倘已明瞭之事實，
    與應證事實間，互無因果，亦無主從或互不相容之關係時，
    自不得為此項事實之推定，最高法院76年台上字第728號判
    例要旨可供參考。本件上訴人固主張係因借貸關係取得被上
    訴人乙○○所簽發如附表編號2、3、5所示之3紙支票，惟被
    上訴人乙○○則以上開3紙支票係其於83年5月間借得20萬元
    後，每月交付利息時，應上訴人要求所簽發，並未實際取得
    款項等語置辯，而當事人間確可能因同一筆借款為多次之簽
    發票據或換票行為，則被上訴人乙○○簽發之上開3紙支票
    與上訴人交付款項間，即無必然互為因果之關係，自不能因
    被上訴人乙○○簽發上開3紙支票，即推定上訴人業已支付
    被上訴人乙○○60萬元之事實。另被上訴人乙○○於收受上
    開存證信函後，未積極為反對之表示，固為被上訴人乙○○
    所不爭執，然此僅係上訴人之單方面行為及被上訴人乙○○
    對於上訴人催討款項之單純沉默，並無法律明定此得視為被
    上訴人乙○○已承認債務之意思表示，亦不得憑此認定被上
    訴人乙○○於83年間另向上訴人借款60萬元之事實，是上訴
    人僅依存證信函及被上訴人乙○○曾簽發如附表編號2、4、
    5所示之支票，主張確另有60萬元借款之情，即無足採，上
    訴人復未提出被上訴人乙○○向其借款60萬元之其他證據加
    以證明，揆諸上揭意旨，應堪認上訴人對被上訴人乙○○之
    借款債權，應僅有被上訴人乙○○所自認之34萬元無疑。
(四)、被上訴人乙○○固主張對上訴人之借款已全部清償，並提出
    清償證明1紙及請求傳訊證人羅美欽、林合喜、紀新慶、江
    秀清及葉怡華等人作證。惟依被上訴人乙○○提出之上開清
    償證明，僅足認定被上訴人乙○○於95年8月22日償還上訴
    人10萬元之事實。另細繹證人羅美欽於原審審理時證稱：「
    我不知被告（指被上訴人乙○○）向原告（指上訴人）借錢
    。我知道原告常常向被告家拿利息，已經好幾年。約3、4年
    ，我不知被告有無還錢給原告。我住被告對面，原告有說拿
    被告3千元利息，有時乙○○不方便還跟我借，1個月她去一
    次。最後一次看到原告拿利息約在今年3、4月間。不清楚乙
    ○○欠原告多少錢。我不知被告乙○○何以要借錢。我聽原
    告說被告乙○○還欠他10萬元。到底欠多少我不知道」（見
    原審卷宗第47頁）、證人林合喜於原審審理時證稱：「借錢
    我沒看到，但我常去被告（指被上訴人乙○○）家有看到原
    告（指上訴人）來拿利息，我剛開始不知道，我問被告原告
    來做什麼，被告乙○○說因為欠原告10萬元，她來拿3千元
    利息。原告拿了錢就走，我也不認識她。最後一次看到原告
    到被告家是在今年農曆年前。我有看過被告乙○○還利息錢
    3千元給原告，不知被告為何向原告借錢。」（見原審卷宗
    第47頁至第48頁）、證人紀新慶於原審審理時證稱：「我有
    在95年8月22日看到乙○○拿現金10萬元給原告（指上訴人
    ），當時丙○○領錢，把錢給乙○○，再歸還原告，因為我
    看是一疊錢，當時原告還蓋手印在一張紙上，內容我不清楚
    。因為我經常聽被告二人（指被上訴人）說欠原告10萬元，
    至於何時欠的我不清楚。我沒看到原告有拿支票本票給被告
    ，我只有看到他們在桌子那裡我沒過去看，但是當時很平和
    ，乙○○沒搶原告的票，至於原告還有無借錢給被告乙○○
    我不清楚。我沒看到那張紙上寫什麼。我只看到印泥蓋手印
    ，當時我在門外抽煙。」（見原審卷宗第48頁）、證人江秀
    清於原審審理時證稱：「我沒看到原告（指上訴人）借錢給
    被告（指被上訴人乙○○），但我有幾次看到原告來被告家
    拿利息，我問原告為何常來拿利息，被告到底欠你多少錢？
    他說10萬元，最後一次看到原告來拿利息約在去年6、7月，
    我有看過被告拿3千元給原告兩次，我不清楚被告為何向原
    告借錢，也不知何時借，也不知道被告乙○○欠原告多少錢
    ，我只知道他來拿10萬元的利息3千元。」（見原審卷宗第
    48頁至第49頁）、證人葉怡華於原審審理時證稱：「我沒看
    過原告（指上訴人）借錢給被告（指被上訴人乙○○，但去
    年中我看到原告來被告家，我問被告二人，原告來做何？被
    告乙○○說原告來拿利息，並告知原告被告丙○○下班時會
    把錢帶回，有說10萬元，是要還給原告的。丙○○下班把錢
    帶回，我看到是還現金，當時很平和。我是在後面從玻璃看
    到，只知道很平和，但沒有看到有無還借據、支票、本票給
    被告，因還有段距離，不清楚為何被告向原告借錢。不知道
    乙○○到底向原告借多少錢，也不知這10萬元是還何時借的
    錢。當天是中午以前原告來拿利息，被告丙○○約下午4點
    多下班。當天我整天在該處。當天早上被告丙○○不在，我
    常去被告家玩。」等語（見原審卷宗第50頁），至多僅能證
    明被上訴人乙○○曾積欠上訴人10萬元及被上訴人乙○○於
    95年8月22日返還原告10萬元等情，被上訴人乙○○既未提
    出其他證據證明已清償其餘之24萬元之事實，則被上訴人乙
    ○○僅償還10萬元，尚積欠上訴人24萬元借款未還，應堪認
    定。
(五)、上訴人另主張被上訴人丙○○為被上訴人乙○○向其借款94
    萬元之連帶保證人，並在如附表編號2、3、5所示支票背書
    云云。然此為被上訴人丙○○否認，而如附表編號2、3、5
    所示支票上被上訴人丙○○之背書，係被上訴人乙○○未經
    授權而擅自簽署等情，業經被上訴人乙○○自承在卷（見原
    審卷宗第26頁），經肉眼比對原審審理時當庭諭命被上訴人
    丙○○書寫之簽名與如附表編號2、3、5所示支票背面「丙
    ○○」3字，2者字跡確明顯不同，是被上訴人丙○○否認有
    何背書行為，即非無據。又被上訴人乙○○於83年間僅向上
    訴人借款34萬元，已如上述，被上訴人丙○○更無就超過34
    萬元之部分任被上訴人乙○○連帶保證人之可能。復按在票
    據上簽名，依票上所載文義負責；背書人應依照支票文義擔
    保承兌及付款；發票人及背書人，對於執票人連帶負責，票
    據法第5條、第144條、第96條、第39條、第29條分別定有明
    文。而數人負同一債務，明示對於債權人各負全部給付之責
    任者，為連帶債務，民法第272條亦有規定，是依民法規定
    ，連帶債務須以契約明示為限。故在票據上背書者，固須依
    票據法上之規定，負背書人責任，然此與民法上連帶債務不
    可同視，自不得遽認背書人即需負民法上連帶保證責任，是
    縱使被上訴人丙○○確在上開支票上背書，需負票據法上背
    書人責任，亦不得逕認被上訴人丙○○明示同意擔負連帶保
    證責任，是上訴人此部分主張，亦無足採，被上訴人丙○○
    自無就被上訴人乙○○上開借款負連帶清償之責。
(六)、按消費借貸者，謂當事人一方移轉金錢或其他代替物之所有
    權於他方，而約定他方以種類、品質、數量相同之物返還之
    契約，民法第474條第1項定有明文。本件被上訴人乙○○為
    系爭債務之債務人，其尚積欠上訴人24萬元之借款未還，而
    被上訴人丙○○非上開借款之連帶保證人，無需就該等借款
    負連帶清償責任，均如前述，是原審以相同之認定，基於上
    訴人與被上訴人乙○○間消費借貸之法律關係，判決被上訴
    人乙○○應給付24萬元，及自支付命令送達被上訴人乙○○
    翌日即95年12月14日起按年息百分之5計算之法定遲延利息
    ，為有理由，應予准許，逾此範圍之請求，即乏所據，應予
    駁回，即無不合，上訴意旨猶執與原審相同抗辯之前詞指摘
    原判決不當，求予廢棄改判，為無理由，上訴應予駁回。
、本案事證已臻明確，兩造其餘之攻擊防禦方法，經審酌與本
    案結論不生影響，爰不一一論述。又因票據背書責任與民法
    連帶保證責任並不相同，本件被上訴人丙○○縱經證實於如
    附表2、3、5所示之支票上背書，仍不得逕認被上訴人丙○
    ○明示同意擔任被上訴人乙○○之連帶保證人，已如上述，
    則上訴人聲請對上開3紙支票背書為筆跡鑑定，用以證明被
    上訴人丙○○確有背書，應負連帶保證責任之情，即無必要
    ，附此敘明。
肆、據上論結，本件上訴為無理由，依民事訴訟法第436條之1第
    3項、第449條第1項、第78條，判決如主文。
中    華    民    國    97    年    6    月    25     日
                民事第一庭    審判長法  官  王銘勇
                                    法  官  汪銘欽
                                    法  官  林昌義
以上正本係照原本做成。
本判決不得上訴。
中    華    民    國    97    年    6    月    25     日
                                    書記官  馮玉玲
附表：
┌──┬──────┬──────┬─────┬────┐
│編號│付   款   人│ 發  票  日 │金     額 │票   號 │
│    │            │ （民國）   │（新臺幣）│        │
├──┼──────┼──────┼─────┼────┤
│ 1  │新竹區中小企│83年5月10日 │200,000元 │ANo0114 │
│    │業銀行新豐辦│            │          │028號   │
│    │事處        │            │          │        │
├──┼──────┼──────┼─────┼────┤
│ 2  │同上        │83年6月10日 │200,000元 │ANo0114 │
│    │            │            │          │059號   │
├──┼──────┼──────┼─────┼────┤
│ 3  │同上        │83年6月30日 │140,000元 │ANo0114 │
│    │            │            │          │046號   │
├──┼──────┼──────┼─────┼────┤
│ 4  │同上        │83年7月10日 │200,000元 │ANo0114 │
│    │            │            │          │056號   │
├──┼──────┼──────┼─────┼────┤
│ 5  │同上        │83年8月10日 │200,000元 │ANo0114 │
│    │            │            │          │070號   │
└──┴──────┴──────┴─────┴────┘


司法院資訊處製作；財團法人民間司法改革基金會備份。
